【裁判字號】    90,上易,322
【裁判日期】    900320
【裁判案由】    詐欺
【裁判全文】
臺灣高等法院刑事判決                              九十年度上易字第三二二號
    上  訴  人
    即  被  告  己○○
右上訴人因詐欺案件，不服臺灣板橋地方法院八十九年度易字第九二五號，中華民國
八十九年十月十九日第一審判決（起訴案號：臺灣板橋地方法院檢察署八十八年度偵
字第一六六四九號）提起上訴，本院判決如左：
    主  文
原判決撤銷。
己○○無罪。
    理  由
一、公訴意旨略以：上訴人即被告己○○與黃乾坤（另經臺灣板橋地方法院於民國八
    十九年六月十四日通緝）分別係高竣工程設計有限公司（下稱高竣公司）執行業
    務股東及負責人，二人共同意圖為自己不法之所有，於民國（下同）八十七年底
    ，以家王企業股份有限公司（下稱家王公司）名義，向告訴人甲○○○有限公司
    （下稱吉佳公司）定作立法院青島會館第二、三會館之地坪整修工程，並出示「
    家王企業股份有限公司己○○」名片以取信吉佳公司，因家王公司信譽良好，致
    吉佳公司負責人徐美珠不疑有詐，遂同意先進場施工，俟完工後再報價請款。告
    訴人於八十八年一月底完工後，即向家王公司報價新台幣（下同）三十三萬九千
    七百零八元並請求支付工程款，詎家王公司竟否認有委託吉佳公司裝潢一事，吉
    佳公司發覺事有蹊蹺，經尋得被告後，被告始坦承該工程係由高俊公司發包，並
    由高俊公司負責人黃乾坤簽發支票二紙支付工程款，詎前揭支票先後於八十八年
    二月二十八日及同年三月三十一日屆期後均不獲兌現，且黃乾坤、己○○又拒付
    工程款，告訴人始知受騙，因認被告涉有刑法第三百三十九條第一項之詐欺取財
    罪嫌。
二、訊據被告固坦承其與告訴人代表人丙○○交易之初，曾出示「家王企業股份有限
    公司己○○」之名片，惟堅詞否認有何詐欺犯行，辯稱立法院青島會館第二、三
    會館工程（下稱本案工程）係家王公司向立法院承包後，轉包部分工程予高俊公
    司，再轉由告訴人承包本案工程，因家王公司在上開工程現場僅有負責行政監督
    之經理，並無專業技術顧問在場，故委請被告擔任家王公司上開施工現場之工地
    主任，並同意其使用印有「家王企業股份有限公司己○○」之名片，是被告與告
    訴人公司洽商本案工程時行使交付該名片，非蓄意詐欺；又本案工程係前於告訴
    人公司工作之師傅乙○○介紹丙○○與被告聯絡，其後告訴人向高俊公司報價並
    正式承包本案工程，均係黃乾坤出面與丙○○洽談、決定，是本案工程並非被告
    以家王公司名義轉包予告訴人，而係告訴人誤認所致；況被告僅負責高俊公司在
    青島會館工程現場之工務，資金均係黃乾坤負責，本案工程款亦係黃乾坤取得，
    被告並無為自己不法所有之意圖等語。按犯罪事實應依證據認定之，無證據不得
    推定其犯罪事實，刑事訴訟法第一百五十四條定有明文。認定犯罪事實所憑之證
    據，雖不以積極證據為限，間接證據亦包括在內，然而無論直接或間接證據，其
    為訴訟上之證明，須於通常一般之人不致有所懷疑，而得確信其為真實之程度者
    ，始得據為有罪之認定，苟積極證據不足為不利於被告事實之認定時，即應為有
    利於被告之認定，更不必有何有利之證據；又刑法第三百三十九條第一項詐欺罪
    之成立，須行為人意圖為自己或第三人不法所有，以詐術使人將本人或第三人之
    物交付為要件，而所謂以詐術使人交付，必須被詐欺人因其詐術陷於錯誤，若其
    所用方法，不能認為詐術，亦不致使人陷於錯誤，即不構成該罪（最高法院七十
    六年台上字第七九八六、三十年上字第八一六、四十六年台上字第二六○號判例
    參照）。本件公訴人認被告涉有與黃乾坤共同詐欺犯行，無非以告訴人指訴、證
    人家王公司之證言及告訴人所開立交予家王公司之統一發票、「家王企業股份有
    限公司己○○」之名片、臺灣臺北地方法院八十八年度訴字第三七八六號民事判
    決為其論據，惟：
  （一）查證人即家王公司承包立法院青島會館工程之工地經理戊○○於本院證稱其
        於上開工地現場僅負責行政監督，因被告有大型工地之工作經驗，是家王公
        司乃委託被告為該公司於上開工地現場之技術顧問，即工地主任等語（見本
        院卷第三四頁），雖證人丁○○於本院證稱家王公司請被告擔任工地技術顧
        問，僅限於轉包與高俊公司之部分工程，不包括未轉包部分等語（見本院卷
        第二三頁），惟證人丁○○係家王公司總經理，僅偶至本案工程現場，對現
        場情形不甚了解，為證人丁○○所是認，反觀證人戊○○則係家王公司派駐
        現場負責本案工程之人，其對現場情形較丁○○熟稔，自應以戊○○之證言
        為可採，足徵被告所辯其係家王公司工地主任一節非虛；又被告辯稱其出示
        、交付與「家王企業股份有限公司己○○」名片係經家王公司同意印製一節
        ，亦為證人家王公司總經理丁○○所是認，則被告既應家王公司之請，擔任
        該公司立法院青島會館工程工地主任，其印製使用家王公司片名，亦經該公
        司同意，本案其與告訴人公司代表人丙○○初次見面，洽談轉包屬上開工程
        一部分之本案工程時，出示交付家王公司己○○之名片，已難認係施用詐術
        。況證人乙○○於本院證稱因被告委託其徵尋整修地坪工程之廠商，其乃居
        間介紹丙○○至上開工程現場與被告洽談，被告請其代尋廠商當時，確告知
        該地坪整修工程係高俊公司所承包，惟其介紹丙○○時，並未事先告知丙○○該工程係高俊公司所承包等語（見本院卷第三五頁），故雖證人乙○○介
        紹丙○○至本案工程現場找被告洽談承包事宜時，未事先告知丙○○該工程
        係高俊公司所轉包；被告亦自承其與告訴人代表人在上開工程現場洽談時，
        未特別言明其係家王公司或高俊公司之工地主任，惟被告於委託證人乙○○
        代為尋找作地坪整修廠商時，既已說明本案工程係高俊公司轉包之工程，嗣
        與告訴人代表人洽談時，因知係乙○○介紹之廠商，且僅係第一次初步洽談
        ，故未就該工程係高俊公司所承包一事詳予說明，並無何違情之處，又被告
        雖未言明該工程係高俊公司承包，然其亦未表示係家王公司承包，核與告訴
        人代表人丙○○於原審自承被告與其接洽時僅稱其係工地主任，並未表示係
        家王公司員工等語相符（見原審卷第五二頁），是尚難僅因被告與丙○○交
        易之初出示上開名片時，復未言明本案工程係高俊公司所轉包，即遽認被告
        有施用詐術故意使告訴人誤信擬發包該地坪整修工程者係家王公司之情事，
        至告訴人代表人因初次洽談時，經被告交付家王公司名片，嗣其自行查證結
        果，上開工程確係家王公司向立法院承包等情，亦為丙○○所自承，是其或
        因此誤認轉包地坪整修工程者係家王公司，自不得將其誤認歸咎於被告。
  （二）次查告訴人僅與被告為初次洽談，嗣告訴人自報價迄正式承包本案工程，均
        係告訴人代表人丙○○與高俊公司負責人黃乾坤商談、議定，本案支付工程
        款之支票亦係黃乾坤所簽發等情，業經告訴人代表人丙○○於原審中證述屬
        實（見原審卷第二一頁、偵查卷第一六頁），核與證人黃乾坤於偵查中所述
        進行轉包上開工程與告訴人公司者，係高俊公司，被告僅為上開工程工地主
        任等語相符，則黃乾坤與丙○○商議轉包工程之事時，縱有詐欺之情事，亦
        無從徒以被告係高俊公司工地主任，且曾與丙○○為初步洽談，逕認被告應
        負共同詐欺之責。
    此外，本院復查無其他積極證據，足資證明被告有何詐欺犯行，其犯罪自不能證
    明。原審不查，遽而為對被告論罪科刑之判決，容有未合。被告上訴否認詐欺，
    指摘原判決不當，即非無據，原判決既有可議，自應由本院予以撤銷改判，爰依
    法為被告無罪之諭知。
據上論斷，應依刑事訴訟法第三百六十九條第一項前段、第三百六十四條、第三百零
一條第一項，判決如主文。
本案經檢察官張秋雲到庭執行職務。
中      華      民      國      九十      年      三      月    二十    日
                              臺灣高等法院刑事第十六庭
                                  審判長法  官  許  增  男
                                        法  官  黃  鴻  昌
                                        法  官  蔡  彩  貞
右正本證明與原本無異。
不得上訴。
                                        書記官  張  淑  芬
中    華      民      國      九十      年      三      月    二十一  日


司法院資訊處製作；財團法人民間司法改革基金會備份。
